福建金門地方法院民事判決　　　　　　　 96年度重訴字第2號
原　　　告　甲○○
被　　　告　乙○○
上列被告乙○○因過失傷害案件，原告提起刑事附帶民事訴訟請
求侵權行為損害賠償，經本院刑事庭移送民事庭審理，本院於民
國96年9月17日言詞辯論終結，判決如下：
    主    文
被告應給付原告新台幣參佰陸拾捌萬肆仟貳佰參拾捌元，及自民
國九十六年六月七日起至清償日止，按週年利率百分之五計算之
利息。
原告其餘之訴駁回。
訴訟費用由被告負擔二分之一，餘由原告負擔。
    事實及理由
一、按訴狀送達後，原告不得將原訴變更或追加他訴，但減縮應
    受判決事項聲明者，不在此限；民事訴訟法第255條第1項第
    第3款定有明文。本件原告起訴時依據侵權行為法律關係，
    請求被告應給付醫藥費用新台幣（下同）458,291元及法定
    遲延利息，嗣於訴訟中減縮請求醫藥費用為64,409元及法定
    遲延利息，其減縮醫藥費用部分為減縮應受判決事項之聲明
    ，依上開規定，應予准許，合先敘明。
二、原告起訴主張：
  (一)被告乙○○於民國95年9月8日下午5時25分許，駕駛車牌號
    碼V2-3462自用小客車，由金門縣金城鎮○○○○路往金沙
    鎮方向行駛，行經金寧鄉○○○路口時，未依交通規則減速
    慢行保持行車安全距離，反仍以時速60至70公里之速度超速
    行駛，撞擊前方由原告甲○○所駕駛之車牌號碼PZL─4 02
    號重機車，致原告車毀人重傷，經署立金門醫院診斷為腦出
    血、右側肢體偏癱、肺挫傷、呼吸衰竭、橫紋肌溶解症、後
    腹腔血腫、兩側肋骨骨折合併血胸、四肢及軀幹擦傷及挫傷
    合併右側軀幹皮下血腫、肝功能異常、血尿、疑腎挫傷等傷
    害，並於95年9月22日轉赴行政院國軍退除役官兵輔導委員
    會臺北榮民總醫院 (下稱台北榮總)進一步診治，95年11月
    21 日回金門醫院復經診斷為腦出血、第六頸椎骨折、四肢
    癱瘓、兩側肋骨骨折。
  (二)被告乙○○違反交通規則，路口未減速撞傷原告甲○○，造
    成原告全身癱瘓不能行動往後恐無法復原，且原告家有80歲
    老母及妻女共5人待撫養，原本家境不好，往日靠原告甲○
    ○任政府永續臨時工，養家糊口，現身受重傷臥病在床無法
    行動又不能工作，被告使原告身心受到極大的創傷，又喪失
    勞動能力，增加生活之負擔及需靠專人照顧，被告應負損害
    賠償責任，爰依法請求被告賠償如下之損害：
    (1)醫藥費用部分：原告因本件車禍，造成重傷癱瘓，無法行
      動，計支出醫療費64,409元。
    (2)喪失勞動能力之損害部分：原告在未受傷前在金寧鄉公所
      擔任臨時工，月薪15,400元，因本件車禍受重傷，喪失勞
      動能力，查原告係45年2月25日生，於受傷時之年齡為50
      歲又7個月，依勞動基準法規定，勞工強制退休之年齡為
      60 歲，則尚可工作之勞動年資為9年又5個月，原告就此
      得請求被告賠償之喪失勞動能力損害為1,740,200元。
    (3)看護費用部分：原告自受重傷後，整日需躺在床上，需請
      專人看護照顧生活，按平均年齡可活至70歲，尚可活19年
      5 個月，請看護照顧並供吃住每月計30,000元計，需6,9
      90,000元。
    (4)精神慰撫金部分：原告因本件車禍受有重大傷害，雖保住
      生命，但終生需臥病在床，對家人已無法照顧、撫養，精
      神所受痛苦，實非筆墨所能形容，就此請求被告賠償1,00
      0,000元。
    (5)車輛部分：該車輛受撞毀後，已無法修復使用，經訪價新
      機車每台為45,000元，原告之機車雖使用多年，但仍堪用
      如新，折舊後應有10,000元之價值，請求賠償10,000元。
      爰依民法第184條第1項前段、第193條第1項及第195條第1
      項前段規定侵權行為損害賠償之法律關係，請求被告應負
      損害賠償責任。
  (三)並聲明：被告應給付原告9,804,609元，及自起訴狀繕本送
    達之翌日起至清償日止，按週年利率百分之5計算之利息。
三、被告則以：我沒有超速，當天車上載有小孩，時速約為60公
    里，本件車禍的發生原告也有責任，而且責任還比較大。原
    告所擔任的臨時工有做才有收入，並非如原告所請求每月固
    定為15, 400元，且依金寧鄉公所回函，並不能說他就可以
    做到退休為止。原告是否有需要請看護，應向醫院函查，且
    看護期間算至平均餘命及每月30,000元不合理。對於原告請
    求之精神慰撫金太高，機車本已老舊，沒有那麼高的價值等
    語置辯，並聲明：原告之訴超過100,000元以上部分駁回。
四、兩造不爭之事項及簡化之爭點為：
  (一)兩造不爭執事項：
    (1)於95年9月8日下午5時25分，在環島北路頂堡十字路口發
      生車禍，致原告受傷。
    (2)原告支出醫療費用64,409元。
    (3)原告在金寧鄉公所擔任臨時工每月薪資15,400元。
    (4)依照勞動基準法原告尚可工作9年5月。
    (5)對於每月3萬元的看護費用。
    (6)對於精神慰撫金在2萬元以內。
    (7)對於機車賠償部分在3,000元。
  (二)兩造爭執事項：
    (1)原告主張車禍是告超速造成，被告應負全部過失責任。被
      告則認為是原告闖紅燈，被告本身沒有責任，只有道義上
      責任。
    (2)被告究有無超速？
    (3)原告所受傷害是否無法復原？
    (4)原告在金寧鄉公所之臨時工工作，是否可以長期工作直到
      勞動基準法之退休年齡為止？
    (5)原告是否需長期看護照顧，直到平均餘命70歲為止？
    (6)精神慰撫金超過2萬元以上部分是否過高？
    (7)機車計值超過3,000元以上部分是否為必要？
    (8)本件車禍之發生原告是否與有過失，其過失比例為何？
五、得心證之理由：
    經查，原告主張被告於95年9月8日下午5時25分，駕駛車牌
號碼V2-3462自用小客車，行經金寧鄉○○○路口時，與原告甲
○○所駕駛之車牌號碼PZL─402號重機車發生撞擊，致原告受有
腦出血、右側肢體偏癱、肺挫傷、呼吸衰竭、橫紋肌溶解症、後
腹腔血腫、兩側肋骨骨折合併血胸、四肢及軀幹擦傷及挫傷合併
右側軀幹皮下血腫、肝功能異常、血尿、疑腎挫傷等傷害，並因
此使原告所騎乘之車牌號碼PZL─402號重機車受損之事實，業據
原告提出與其所述相符之衛生署金門醫院診斷證明書2紙、現場
照片2幀為證（見本院96年度城交簡附民字第1號卷第5至7頁），
被告對於發生本件車禍以及造成原告受傷之事實亦不否認，惟辯
稱是因為原告闖紅燈所造成，而被告因上開過失傷害犯行，由原
告提出刑事告訴，經本院以96年度城交簡字第18號刑事簡易案件
審理結果，認定被告過失傷害犯行事證明確，判處罪刑在案，亦
經本院依職權調閱上開過失傷害刑事案卷查明屬實。本院綜合上
開證據調查結果，應堪信原告此部分有關遭被告駕車撞擊致受傷
以及機車毀損之主張為真正。是以，本案應予調查者，乃被告
對於本件車禍之發生是否有過失？原告對於損害之發生是否與有
過失？原告之傷勢是否無法復原？原告在鄉公所之臨時工作是否
得工作至60歲止？以及原告請求損害賠償之各項金額是否適當？
  (一)按「行車速度，依標誌或標線之規定…」；又「汽車行駛時
    ，駕駛人應注意車前狀況，並隨時採取必要之安全措施」；
    另「汽車駕駛執照為駕駛汽車之許可憑證，由駕駛人向公路
    監理機關申請登記，考驗及格後發給之。汽車駕駛人經考驗
    及格，未領取駕駛執照前，不得駕駛汽車」，道路交通安全
    規則第93條第1項、第94條第3項及第50條第1項分別定有明
    文。查本件被告為領有自小客車駕駛執照之成年人，原告則
    未領有重型機車之駕駛執照，此有本件道路交通事故調查表
    （一） (二)所載可佐及原告於本院審理時自承：因考過20
    幾次沒有通過，就沒有再考了，足見原告並未經考驗及格，
    領取駕駛執照，依法本不得騎乘機車。而本件車禍發生當時
    ，天候為晴、光線狀況係日間自然光線，路面以柏油鋪裝、
    乾燥而無缺陷、無障礙物、視距良好，有道路交通安全事故
    調查報告表（一）附卷可參（見前引刑事案件警卷第10頁）
    ，是客觀上並無不能注意之情況。詎被告疏未注意車前行車
    狀況，又未依速限超速行駛；而原告亦疏未注意未經考驗及
    格，領取駕駛執照，依法本不得騎乘機車上路以及未及注意
    車前狀況，致兩車發生碰撞，其二人就本件車禍之發生均有
    過失無疑。被告於本院審理過程中雖一再否認有超速之事實
    ，並辯稱警訊所述當時車速60到70公里左右是錯誤云云，然
    查，有關被告於案發當時之車速若干，乃被告於警詢時自己
    向承辦員警所述，並未受到任何外在影響，故其於警詢關於
    案發當時車速之敘述，並無不可採信之處。且被告於本院96
    年6月25日準備程序亦自承，當時車速60至65公里，環島北
    路之速限為60公里，無論是被告於警詢中所述之60至70公里
    ，或是於本院準備程序中所述之60至65公里，均已超過速限
    ，故被告所辯案發當時並未超速，顯非事實。且本件車禍經
    金寧警察所送請福建省金門縣車輛行車事故鑑定委員會鑑定
    結果，認被告駕駛V2-3462自小客車超速，而原告騎乘PZL
    ─402號重型機車，未領有駕駛執照駕車及未遵守燈光號誌
    (涉嫌闖紅燈)；嗣經原告申請覆議，經金門縣車輛行車事故
    鑑定覆議委員會鑑定覆議意見，仍認定結果被告駕駛V2-346
    2自小客車超速，而原告則改為騎乘PZL─402號重型機車，
    未領有駕駛執照駕車及右轉彎時，未距交岔路口30公尺前顯
    示方向燈或手勢（見警卷第23頁及偵卷第9頁），亦同此認
    定。是以，被告對於本件車禍之發生為有過失，以及原告對
    於車禍之發生亦有過失，堪以認定。
  (二)經查，原告因本件車禍受有腦出血、右側肢體偏癱、肺挫傷
    、呼吸衰竭、橫紋肌溶解症、後腹腔血腫、兩側肋骨骨折合
    併血胸、四肢及軀幹擦傷及挫傷合併右側軀幹皮下血腫、肝
    功能異常、血尿、疑腎挫傷等傷害。經衛生署金門醫院急診
    救治後轉往台北榮總救治，於95年11月21日返回金門醫院接
    受復健治療，同年12月26日出院，並經金門醫院出具診斷證
    明，載明原告有腦出血、第6頸椎骨折、四肢癱瘓及兩側肋
    骨骨折。被告質疑原告四肢癱瘓是否無法復原，並聲請本院
    向衛生署金門醫院及台北榮民總醫院函查原告所受之傷勢，
    經本院向金門醫院及台北榮總函查結果，金門醫院96年7月
    19 日衛署金醫行字第0960002990號函表示：「翁君因車禍
    導致腦損傷及頭椎骨折合併四肢癱瘓，住院期間及出院迄今
    ，生活皆無法自理，長期需人照顧，已嚴重影響工作能力，
    癱瘓情形尚難痊癒。」；另台北榮總96年7月26日北總企字
    第0960014344號函後附胸腔部報告稱：「病人出院時仍有肢
    體偏癱及語言障礙問題，但未來是否會有長期後遺症仍需視
    病患出院後復健恢復狀況而定」。是以，原告因此車禍導致
    四肢癱瘓，依上揭醫院之覆函可知，原告四肢癱瘓之情況已
    難痊癒。
  (三)按因故意或過失，不法侵害他人之權利者，負損害賠償責任
    ；又不法侵害他人之身體、健康、名譽、自由、信用、隱私
    、貞操，或不法侵害其他人格法益而情節重大者，被害人雖
    非財產上之損害，亦得請求賠償相當之金額，民法第184條
    第1項前段、第195條第1項定有明文。本件被告確有因過失
    致原告身體受傷、機車受損之行為，既已認定如上，揆諸前
    揭說明，原告依前揭民法第184條第1項前段、第195條第1項
    侵權行為損害賠償之法律關係，請求被告賠償其因此所受之
    財產上及非財產上之損害，洵屬有據，應予准許。
  (四)第按負損害賠償責任者，除法律另有規定或契約另有訂定外
    ，應回復他方損害發生前之原狀，債權人債權人得請求支付
    回復原狀所必要之費用，以代回復原狀；又不能回復原狀或
    回復顯有重大困難者，應以金錢賠債其損害，民法第213條
    第1項、第3項及第215條分別定有明文。查被告因上開過失
    傷害行為，非法侵害原告之身體健康並使原告之機車受損，
    自應負侵權行為損害賠償責任，茲依原告請求之項目及金額
    ，分述如下：
    (1)醫療費用64,409元部分：
      查原告主張其因本件車禍受傷，支出醫療費用64,409元（
      已扣除健保給付部分），業據其提出金門醫院收據4紙、
      台北榮總收據5紙為證，並為被告所不爭執。查上述醫療
      費用經核均屬治療原告因本件車禍受傷所支出之必要費用
      ，原告就此請求被告賠償，洵屬有據，應予准許。
    (2)看護費之增加生活上支出費用6,990,000元部分：
      1.按因身體或健康受不法侵害，需人長期看護，就將來應
        支付之看護費，係屬增加生活上需要之費用，加害人即
        應予以賠償（最高法院88年度台上字第1771號判決參照
        ）；至於被害人因受傷需人看護，而由親屬看護時，雖
        無現實看護之支付，亦應認被害人受有相當看護費之損
        害，得向加害人請求賠償。蓋因親屬照顧被害人之起居
        ，固係出於親情，但親屬看護所付出之勞力，並非不能
        評價為金錢，只因兩者身分關係密切而免除支付義務，
        此種親屬基於身分關係之恩惠，自不能加惠於加害人，
        故應衡量及比照僱用職業護士看護情形，認被害人受有
        相當看護費之損害，得向加害人請求賠償（最高法院89
        年度台上字第1749號判決參照）。
      2.原告主張受傷後整日需躺在床上，需請專人看護，目前
        由原告之家屬代為照顧起居，按平均餘命70歲計算，尚
        可活19年5月，請看護照顧每月3萬元計算，需699萬元
        。經查，原告「因車禍導致腦損傷及頭椎骨折合併四肢
        癱瘓，住院期間及出院迄今，生活皆無法自理，長期需
        人照顧」，以及「病人出院時仍有肢體偏癱及語言障礙
        問題」，此有金門醫院及台北榮總醫院回函可佐，是以
        ，原告因此車禍所受傷害，確實導致原告四肢癱瘓，日
        常生活無法自理，而有專人看護之必要，應可認定。然
        原告自住院後一直住在加護病房，直到95年10月4日轉
        出加護病房，依台北榮總覆函所述，原告於加護病房期
        間，因全程都有醫護人員照顧，並無看護照顧之問題。
        據此，足認原告除於前開加護病房住院期間，無需有看
        護照顧外，自原告轉出加護病房迄今，原告確有需看護
        照顧，以為日常生活協助之必要。從而，被告辯稱：就
        原告之傷勢，應無由專人加以看護之必要云云，尚屬無
        據。是以，原告受傷後，雖有專人看護之必要，然在95
        年10月4日轉出加護病房以前，因有醫護人員全程照顧
        ，並無看護之必要，故有關看護費用之計算應自95年10
        月4日計算至原告70歲為止。原告為45年2月25日生，於
        95 年10月4日時約為50歲又7月，計算至原告主張之70
        歲，尚有19年又5月。看護費用依市場常情，如全日24
        小時看護，其費用約在2,000元左右，是原告主張以每
        月看護費用30,000元計算，尚屬合理。原告請求被告一
        次給付19年5月的看護費用，應依霍夫曼式計算法，扣
        除依法定利率計算之中間利息，以為加害人一次所應支
        付之賠償總額，始為允當，最高法院22年上字第353號
        著有判例可資參照。綜上，原告得請求看護費用之損失
        部分為4,877, 505元（計算式為30,000×162.000000
        00＝4,877,505），逾此部分之請求，則屬無據。
    (3)機車毀損賠償10,000元部分：
      按當事人主張有利於己之事實者，就其事實有舉證之責任
      ；又當事人主張之事實，經他造於準備書狀內或言詞辯論
      時或在受命法官、受託法官前自認者，無庸舉證，民事訴
      訟法第277條、第279條第1項分別定有明文。本件原告主
      張其因本件車禍，機車全毀損，請求被告償機車毀損10,0
      00元等情，固未舉證以實其說，惟被告就此於本院96年8
      月20日言詞辯論時業已表同意賠償3,000元，應認就此部
      分原告無庸舉證，是原告請求機車毀損賠償費用3,000元
      ，亦應准許，逾此部分之請求，則屬無據。
    (4)喪失勞動能力之損害1,740,200元部分：
      原告因與被告發生車禍後，導致腦損傷及頭椎骨折合併四
      肢癱瘓，迄今生活無法自理，需人照顧，已嚴重影響工作
      能力，癱瘓情形尚難痊癒，此有金門醫院回函可證。又台
      北榮總醫院回函亦指出，原告出院時仍有肢體偏癱及語言
      障礙問題，且為臥床狀態，無法擔任一般工作，是以，原
      告因此車禍已產生四肢癱瘓及語言障礙之情形，其日常生
      活都無法自理，而需人照顧，又豈有能力從事勞動呢？據
      上，本院認定原告之勞動能力應已完全喪失，而無法從事
      任何勞動工作。查原告係45年2月25日出生，自原告受傷
      時即95年9月8日起算，算至勞動基準法第54條第1項第1款
      所訂勞工退休年齡60歲止（即至105年2月24日），尚可工
      作約有9年5月。原告於車禍前擔任金寧鄉公所臨時工，每
      月薪資15,400元，此有金門縣金寧鄉公證明書 (原證12)
      及金門縣金寧鄉公所96年7月3日汗社字第0960005644號函
      可佐。依原告車禍前之工資每月15,400元計算，並依霍夫
      曼計算法扣除中間利息後，其所受減少動能力之損害即為
      1, 423,562元（15400×92.00000000＝1,423,562元），
      逾此部分之請求，則屬無據。。
    (5)精神慰撫金1,000,000元部分：
      本院審酌原告為國小畢業，原在金門縣金寧鄉公所擔任臨
      時工，而其名下有房屋1棟、土地9筆不動產等資產，而被
      告為國中畢業，有4輛汽車及100萬元之投資，目前失業中
      ，此業據兩造陳明在卷，並有本院依職權由稅務電子閘門
      調查兩造之財產所得資料附卷可稽，並斟酌原告因本件車
      禍受有腦出血、右側肢體偏癱、肺挫傷、呼吸衰竭、橫紋
      肌溶解症、後腹腔血腫、兩側肋骨骨折合併血胸、四肢及
      軀幹擦傷及挫傷合併右側軀幹皮下血腫、肝功能異常、血
      尿、疑腎挫傷等傷害並因而四肢癱瘓等一切情狀，認原告
      請求精神慰撫金之數額1,000,000元為適當，應予准許。
    (5)綜上所述，原告依侵權行為之法律關係，請求被告給付7,
      368,476元（計算式：64,409元＋4,877,505元＋3,000元
      ＋1,423,562元＋1,000,000元＝7,368,476元），為有理
      由，應予准許，逾此範圍之請求，為無理由。
  (五)另按損害之發生或擴大，被害人與有過失者，法院得減輕賠
    償金額，或免除之，民法第217條第1項定有明文。查原告未
    領有駕駛執照，依法本不得騎乘機車上路，且原告自承曾考
    過20次的機車駕照，均未能及格，顯見原告對於機車未能操
    控自如，且對於本件車禍之發生，被告超速行駛固為肇事原
    因之一，但原告右轉彎時，未距交岔路口30公尺前顯示方向
    燈或手勢，亦屬肇事之原因，故就本件車禍之發生原告確有
    過失，而本件車禍經送福建省金門縣車輛行車事故鑑定委員
    會鑑定結果及金門縣車輛行車事故鑑定覆議委員會鑑定覆議
    意見，均認原告對本件車禍之發生亦有過失，均如前述。本
    院綜合上開證據調查結果，堪信原告對本件車禍之發生與有
    過失乙節為真正。被告依此主張本件損害賠償之請求應適用
    過失相抵之法則，要屬有據。本院審酌被告疏未注意車前行
    車狀況，且超速行駛與原告未領有駕駛執照及右轉彎時，未
    距交岔路口30公尺前顯示方向燈或手勢，均為肇事原因之過
    失情節，因認被告就本件損害之發生應負百分之50之過失責
    任，而原告應負百分之50之過失責任，始為公允。準此，原
    告對於損害之發生係與有過失，依過失相抵之法則，原告得
    請求賠償之損害金額為3,684,238元【計算式：（醫療費用
    64, 409元＋增加生活上之必要支出4,877,505元＋機車毀損
    賠償費用3,000元＋勞動能力減損賠償1,423,562元＋精神慰
    撫金1,000,000元）×0.5＝3,684,238元】。
  (六)從而，原告依侵權行為損害賠償請求權之法律關係，請求被
    告給付3,684,238元，為有理由，應予准許。至逾此部分所
    為之請求，為無理由，應予駁回。
六、據上論結，本件原告之訴為一部有理由，一部無理由，依民
    事訴訟法第79條，判決如主文。
中　　華　　民　　國　　96　　年　　10　　月　　1　　日
                      民事庭    法　官　鄭銘仁
正本係照原本作成
如對本判決上訴，須於判決送達後20日內向本院提出上訴狀
中　　華　　民　　國　　96　　年　　10　　月　　1　　日
                    　　　　　　書記官　許永溪
